臺灣臺南地方法院民事判決　　　　　　　93年度訴字第1531號
原　　　告　丙○○
訴訟代理人　李合法律師
　　　　　　趙培皓律師
被　　　告　甲○○
　　　　　　乙○○
共　　　同
訴訟代理人　林聯輝律師
複 代 理人　黃昭雄律師
上列當事人間請求給付價金事件，經本院於民國94年5月23日言
詞辯論終結，判決如下：
    主  文
被告應給付原告新台幣壹佰拾萬元，及自民國九十三年十二月三
日起至清償日止，按年息百分之五計算之利息。
訴訟費用由被告負擔。
本判決於原告以新台幣拾陸萬柒仟元為被告供擔保後，得假執
行。但被告如於執行標的物拍定、變賣前，以新台幣壹佰拾萬元
為原告預供擔保，得免為假執行。
    事實及理由
一、原告主張：原告於民國90年2月間，經訴外人李美珠、買得
    村之介紹，口頭合意將所有坐落台南縣左鎮鄉鎮第1之4
    、4、5、1058、1061、1062地號土地（下稱系爭土地）出賣
    與被告，價金原為新台幣（下同）5,800,000元，經兩造合
    意降低為5,000,0 00元，被告給付定金即第一筆買賣價金20
    0,000元後，原告乃於90年3月16日依約定將系爭土地所有權
    移轉登記予被告乙○○，再委由代書事後書立不動產買賣合
    約書約書作為被告甲○○向左鎮鄉農會貸款證明之用，被告
    甲○○於向左鎮鄉農會貸得之3,000,000元後匯入原告在該
    農會開立之活期存款帳戶內（帳號：000-000-0000000-0號
    ），作為第二筆買賣價金之支付，又於92年6月10日訴外人
    陳亮均匯入440,000元至上開帳戶，及其他於91年10月18日
    給付20,00 0元、91年底給付30,000元、92年1月19日給付
    50,000元、92年1月20日或1月23日給付50,000元、92年5月
    13日給付20,000元、92年6月2日或6月3日給付40, 000元、
    93年1月8日給付50,000元（以上均為現金）計260,000元，
    合計支付3,900,000元，尚有1,100,000 元未付，此由證人
    李寶麒有關被告甲○○曾於93年初某日在訴外人李寶麒、林
    秀娟面前提及本件欠款100餘萬元與當日要在左鎮鄉集貨市
    場前支付其中50, 000元款項給原告等證言可證，上開買賣
    價金經原告屢次催討，被告均不給付，爰依買賣契約之法律
    關係，提起本訴等語。並聲明：除供擔保之金額外，如主文
    第1項所示。
二、被告則以：被告除於買賣契約成立時給付定金200,000元外
    ，90年5月11日由被告甲○○向左鎮鄉農會貸得3,000,000元
    匯入原告帳戶，被告甲○○於90年9月3日自其在台南市○○
    路郵局設立之帳戶（帳號：066603號）領出900,000元現金
    ，於當晚8時許在左鎮鄉某工寮處交付給原告，並陸續給付
    原告現金共460,000元（其中原告母親過世翌日及再相隔2、
    3日，各在原告家中給付原告100,000元），92年6月10日經
    訴外人陳亮均匯款440,000元入原告帳戶，全部價款5,000,0
    00元已全部給付完畢，否則何以不動產買賣合約書第2條會
    約定「被告先付定金2,800,000元（實付金額2,000,000元）
    給付原告作為定金，而原告照數收訖無訛」等語？至證人李
    寶麒因向被告甲○○借用系爭土地上工寮卻擅自拿取鑰匙拆
    走屋內物品，被告甲○○揚言提出告訴，二人關係始交惡等
    語資為抗辯。並聲明：駁回原告之訴及假執行之聲請；訴訟
    費用由原告負擔；如受不利之判決，願供擔保免為假執行。
三、兩造不爭執之事實：
  (一)原告確曾於90年2月間經訴外人李美珠、買得村之介紹，將
    系爭土地口頭合意出賣與被告，買賣價金自5,800,000元談
    至5,000, 000元成交，被告並先支付200,000元為定金。
  (二)原告於90年3月16日依約定將系爭土地所有權移轉登記給被
    告乙○○，並於90年3月19日以由原告、被告乙○○之名義
    另簽立不動產買賣合約書。
  (三)90年5月11日被告甲○○向左鎮鄉農會貸得3,000,000元，匯
    入原告開立於左鎮鄉農會之活期存款帳戶內（帳號：000-00
    0-0000000-0號），作為買賣價金之支付。
  (四)被告甲○○有於90年9月3日自其於台南市○○路郵局設立之
    帳戶內（帳號：066603號）提領現金900,000元。
  (五)92年6月10日訴外人陳亮均匯款440,000元，匯入原告前述左
    鎮鄉農會之帳戶內，作為買賣價金之支付。
  (六)被告另有於91年10月18日給付20,000元、91年底給付30,00
    0元、92年1月19日給付50,000元、92年1月20日或1月23日給
    付50,000元、92年5月13日給付20,000元、92年6月2日或6月
    3日給付40, 000元、93年1月8日給付50,000元（以上均為現
    金）計260,0 00元。
  (七)原告母親蘇葉係於92年2月19日過世。
  此有土地異動索引資料、不動產買賣契約書、土地登記謄本、
  李美珠書立之證明書、左鎮鄉農會匯款單、支出傳票、收入傳
  票、客戶往來交易明細表、原告左鎮鄉農會活期存款存摺影本
  （本院卷第14至44頁）、甲○○台南市○○路郵局客戶交易明
  細表（本院卷第65頁）、台南縣左鎮鄉戶政事務所函及檢送之
  除戶戶籍謄本（本院卷第122至123頁）、左鎮鄉農會檢送之貸
  款契約及還款紀錄、客戶往來明細表（本院卷第124至139頁）
  為證。
四、原告主張被告尚有部分買賣價金1,100,000元未給付等情，
    惟為被告所否認，並以前揭情詞置辯，是本件應審究者為：
    系爭不動產買賣契約，有無部分買賣價金未付之情事？如有
    ，其金額若干？經查：
  (一)按「買賣價格雙方議定為新台幣伍佰捌拾萬元正，並約同時
    乙方（被告）先付定金新台幣貳佰捌拾萬元正給予甲方（原
    告）作為定金，而甲方照數收訖無訛（已收訖並由甲方簽章
    ，不另製收據）」、「殘餘款依照左列約定辦理給付甲方清
    楚。尾款新台幣參佰萬元正於農會貸款出來後給付」，系爭
    不動產買賣合約書第2條、第3條固有明文。然兩造係於90年
    2 月間就系爭土地即口頭上成立買賣合意，約定買賣價金為
    5 ,000,000 元，90年3月19日才到代書處簽訂系爭不動產買
    賣契約書，簽約前被告已先給付定金（第一筆買賣價金）20
    0,000元，被告甲○○於90年5月11日以系爭土地向台南縣左
    鎮鄉農會貸得3,0 00,000元續付（第二筆買賣價金），此為
    被告甲○○自認在卷（本院卷第150頁）。兩造在簽訂系爭
    不動產買賣契約書之前，就價金部分已合意為5,000,000元
    ，契約書竟載仍為5,800,000元，且系爭土地於簽約前之90
    年3月16日即移轉登記至被告乙○○名下，合約書第4、6、9
    條亦無適用餘地，顯見系爭不動產買賣合約書所示並非兩造
    買賣合約之證明文件，合約之實際內容應依兩造之約定及陳
    述而定，故被告抗辯：系爭合約書第2條已可證明被告已付
    定金2,0 00,000元云云，不足採信，其自應就原告否認已受
    領之買賣價金部分，舉證以證明之。
  (二)原告不否認受領買賣價金之給付如下定金200,000元，90年5
    月11日被告甲○○於左鎮鄉農會貸得之3,000,000元，91年
    10月18日20,000元、91年底30,000元、92年1月19日50,000
    元、92年1月20日或1月23日50,000元、92年5月13日20,000
    元、92年6月2日或6月3日40,000元、93年1月8日50,000元（
    以上均為現金）計260,000元，92年6月10日訴外人陳亮均匯
    款440,000元，合計3,900,000元（200,000+3,000,000+260,
    000+440,000=3,900,000）等情，業如前述，是關鍵在於被
    告就有爭執之其餘價金1,100,000元是否支付：
  1.被告辯稱：被告甲○○於90年9月3日晚上8時許，在左鎮鄉
    某工寮處，將其當日自台南市○○路郵局設立帳戶內（帳號
    ：066603號）提領之900,000元交付給原告云云，惟為原告
    所否認，且依被告提出之甲○○台南市○○路郵局客戶交易
    明細表（本院卷第65頁），僅足以證明被告甲○○確有於上
    開時日自前述帳戶提領900,000元之現金，是尚難證明被告
    已將900,000元交付給原告作為買賣價金之支付。
  2.被告又辯稱：被告甲○○曾於原告母親過世翌日（92年2月
    20日）、再隔2、3日（92年2月22日或2月23日），在原告家
    中各給付原告100,000元云云，亦為原告所否認，被告復未
    能舉證以明其說，實難認被告有支付前開200,000元買賣價
    金之情事。
  3.另本院調查原告於金融機構開設帳戶之結果，其僅有於左鎮
    鄉農會信用部開立活期存款帳戶，而該帳戶於被告抗辯之前
    開支付價金時日後，並無相對應之存、匯款資料可供核對；
    原告於台南縣活水儲蓄互助社歷次認股繳款儲蓄，其數目及
    款項計2萬餘元，亦無法證實被告前述全數給付買賣價金之
    情；此有金融機構回應狀態單、稅務電子閘門財產所得調件
    明細表、左鎮鄉農會檢送之客戶往來明細表、台南縣活水儲
    蓄互助社陳報之股金個人帳、社員個人股金及貸款總帳在卷
    可稽（本院第91至92、89至90、132至139、116至121頁）。
    且本院依被告聲請命原告與被告甲○○本人到場，經該二名
    當事人本人到場接受訊問並對質後，亦無利於被告抗辯之結
    果，有本院94年5月23日言詞辯論筆錄可佐（本院卷第148至
    152頁），被告之抗辯亦難信實。
  4.再參之被告甲○○曾於93年初至系爭土地上某工寮泡茶聊天
    ，與證人李寶麒、其女友林秀娟談及本件買賣及向農會貸款
    3,00 0,000元，每月利息要繳2萬餘元，尚欠原告100餘萬元
    有困難要慢慢還，並邀請李寶麒投資興建廟宇、擔任管理員
    ，泡完茶要到左鎮集貨市場支付買賣價金50,000元給原告乙
    節，業據證人李寶麒結證後證述在卷（本院卷第84至86頁）
    ，益證被告並未支付全部價金無誤。被告固辯稱證人李寶麒
    與甲○○固曾因系爭土地上工寮使用問題有過爭執，被告甲
    ○○並對李寶麒寄發律師函云云，並提出93年12月15日律師
    函及掛號郵件回執各一件為證，惟證人李寶麒係具結後始為
    證言，當無甘冒偽證處罰之風險而為虛偽證述之理，且如其
    畏懼被告甲○○對之提出刑事告訴，應係迴護被告方為合理
    ，顯見被告之前開抗辯，亦不可信。
  5.綜上，被告抗辯已支付全部價金完畢，為原告所否認，被告
    復未能舉證以明其說，尚難僅以系爭合約書第2條之約定、
    台南市○○路郵局客戶交易明細表、被告片面之陳述，作為
    有利於被告之認定。是被告抗辯有爭執之1,100,000元買賣
    價金，已於90年9月3日晚上8時許，在左鎮鄉某工寮處，交
    付當日自台南市○○路郵局設立帳戶內提領之現金900, 000
    元給原告，於原告母親過世翌日（92年2月20日）、再隔2、
    3日（92年2月22日或2月23日），在原告家中各給付原告100
    ,000 元，並未積欠買賣價金云云，要無足取。則買賣價金
    扣除原告承認已受領部分外，被告尚有1,100,00 0元價款未
    付，已甚明確。
五、綜上所述，原告依買賣契約之法律關係請求被告給付未付之
    買賣價金1,100,000元，及自起訴狀繕本送達翌日即93年12
    月3日（本院卷第51至53頁）起至清償日止，按年息百分之
    五計算之利息，核屬正當，應予准許。兩造陳明願供擔保請
    為宣告假執行或免為假執行，經核均與規定相符，爰分別酌
    定相當之擔保金額予以宣告。兩造其餘主張及所提證據與本
    院上開論斷無涉或無違，不予贅述。
六、結論：原告之訴為有理由，依民事訴訟法第78條、第390條
    第2項、第392條第2項、第3項，判決如主文。
中　　華　　民　　國　　94　　年　　6 　　月　　6 　　日
                  民事第三庭    法　官　郭貞秀
以上正本係照原本作成
如對本判決上訴，須於判決送達後20日內向本院提出上訴狀
中　　華　　民　　國　　94　　年　　6　 　月　　8  　　日
                                書記官　陳慧玲
